台灣高等法院民事判決　九十三年度保險上更(一)字第五號
　　上　訴　人　乙○○
　　　　　　　　甲○○
　　共　　　同
　　訴訟代理人　許修齊律師
　　被　上訴人　富邦人壽保險股份有限公司
　　法定代理人　蔡明興
　　訴訟代理人　鄭建國律師
右當事人間請求給付保險金事件，上訴人對於中華民國九十一年六月二十八日臺灣臺
北地方法院九十年度保險字第一八八號第一審判決提起上訴，經最高法院第一次發回
更審，本院於九十三年十月十三日言詞辯論終結，判決如左：
    主    文
上訴駁回。
第二審及發回前第三審訴訟費用由上訴人負擔。
    事實及理由
一、上訴人主張：伊父鍾庚申生前向被上訴人投保「花旗團體傷害保險」，保險金額
    新台幣（下同）二百五十萬元。鍾庚申於民國八十九年二月二十日因與訴外人楊
    森華、蘇志揚等人發生肢體衝突而意外死亡。伊為鍾庚申之保險受益人，向被上
    訴人請求給付保險金，被上訴人拒不給付等情，爰依前開保險契約，求為命被上
    訴人給付二百五十萬元及法定遲延利息之判決。
二、被上訴人則以：鍾庚申係因患有「心臟冠狀動脈中度至重度鈣化性動脈硬化病變
    ，心臟陳舊性心肌梗塞心臟二尖瓣病變」等症狀而導致「心因性猝死」，並非意
    外傷害事故死亡。至於鍾庚申與訴外人楊森華、蘇志揚等人間發生之肢體衝突，
    僅係鍾庚申死亡之間接因素，與系爭保險契約所稱「意外傷害事故」之要件不符
    ，伊不負給付保險金義務等語，資為抗辯。
三、原審駁回上訴人本件請求，上訴人聲明不服，求為廢棄原判決，並判決被上訴人
    應給付上訴人二百五十萬元，及自九十年六月三日起至清償日止按年息百分之十
    計算之利息。被上訴人則求為駁回上訴。
四、查被保險人鍾庚申向被上訴人投保「花旗團體傷害保險」，保單號碼為Ｇ000
    0000號，業已繳納保險費，並以上訴人為受益人；又被保險人鍾庚申於八十
    九年二月二十日下午二時許死亡，受益人備妥被保險人鍾庚申之死亡證明書向被
    上訴人請求給付保險金，經被上訴人於九十年六月二十六日通知上訴人拒絕理賠
    等事實，業據上訴人於原審提出臺灣臺南地方法院檢察署相驗屍體證明書、富邦
    人壽保險公司理賠部九十年七月十九日函等件為證（原審卷第十一、十五、五十
    頁），並有被上訴人提出之「花旗團體傷害保險」條款在卷可參（原審卷第三四
    至四一頁），均為對造所不爭執，應堪信為真實。
五、上訴人主張：被保險人鍾庚申係因意外而死亡，符合本件「花旗團體傷害保險」
    第五條之約定，詎被上訴人竟否認屬於本件保險理賠之範圍而拒絕理賠云云；被
    上訴人則以前詞置辯。是故，本件兩造爭執之重點在於：被保險人鍾庚申之死亡
    ，是否係雙方簽訂之保險條款契約第五條約定之「意外傷害事故」，而應由被上
    訴人負給付保險金之義務？
六、查系爭「花旗團體傷害保險」契約條款第五條明定「被保險人於本契約有效期間
    內，因遭受意外傷害事故，致其身體蒙受傷害或致殘廢、死亡時，依照本契約約
    定，給付保險金。前項所稱意外傷害事故，指非由疾病引起之外來突發事故」，
    是本件保險契約性質上係傷害保險，被上訴人所承保之事故，必須導致被保險人
    死亡之原因，係由於被保險人自身疾病以外之事故，且事發突然無法防範，以致
    發生死亡結果，保險人始負給付保險金之責任。上訴人主張被上訴人負有給付死
    亡保險金之責任，則依前開約定及舉證責任分配原則，自應由上訴人就權利發生
    事實即被保險人鍾庚申遭遇外來、突發之意外事故，並以此意外事故為其死亡之
    原因事實，負舉證之責。
七、經查：
(一)、上訴人雖主張：被保險人鍾庚申於八十九年二月二十日因與案外人楊森華、蘇
      志揚等人發生肢體衝突，因而意外死亡云云。然依卷附臺灣臺南地方法院檢察
      署相驗屍體證明書（原審卷第十一頁）記載：直接引起死亡之疾病或傷害係「
      心因性猝死」，另證人即臺南地方法院檢察署法醫季麟慶到庭證稱：「解剖結
      果死因是心因性猝死」等語（原審卷第一一四頁）。又查本件被保險人鍾庚申
      生前患有「心臟冠狀動脈中度至重度鈣化性動脈硬化病變，心臟陳舊性心肌梗
      塞，心臟二尖瓣中度至重度瓣膜病變」等症狀，亦據上開檢驗屍體證明書及法
      務部法醫研究所鑑定書八九０法醫所醫鑑字第０二三八號中記載綦詳（原審卷
      第十一頁、第一二九頁反面），可知被保險人死亡之直接原因係心因性猝死，
      則上訴人主張之「意外死亡」，即有疑問。
(二)、鍾庚申經相驗及解剖鑑定，除頭皮左顳頂部挫傷兩處三×二公分及二．五Ｘ０
      ．八公分，附近瘀腫八×六公分，頭皮下於左頂部局部出血二×二公分，及二
      ．五×０．八公分、左側胸部挫傷七×０．三公分、左前臂外側挫傷五處０．
      二公分、左手腕小指側瘀血二×一．五公、左膝蓋下方挫傷三×二公分及一．
      二×０．八公分 (但顱骨折。無硬腦膜上、下腔或蜘蛛膜下腔之出血)，固有
      法務部法醫研究所八十七法醫所醫鑑字第０二三八號鑑定書影本在卷可稽，惟
      兩造並不爭執被保險人鍾庚申並非在第二次肢體衝突發生時當場死亡，而係肢
      體衝突發生後迨進入屋內始死亡，且肢體衝突造成頭皮挫傷、瘀腫及頭皮下局
      部出血等傷害，僅屬於受有「鈍力性顱腦損害輕度」之傷害程度，被保險人與
      楊森華等發生肢體衝突之事實，依吾人智識經驗判斷，通常不會發生死亡之可
      能，自難認二者間有相當因果關係。
(三)、至於上開法務部法醫研究所鑑定書記載：「鑑定結果為：1.死亡原因：甲、心
      因性猝死。乙、肢體衝突。2.其他對死亡有影響之身體狀況：心臟冠狀動脈中
      度至重度鈣化性動脈硬化病變。心臟陳舊性心肌梗塞。心臟二尖瓣中度至重度
      瓣膜病變。3.死亡方式（自他為判定）：他殺」，惟上開記載並未區分原因係
      「直接原因」或「間接原因」，本院審酌被保險人與楊森華、蘇志揚發生肢體
      衝突後所受之傷害，認為「肢體衝突」係引發被保險人死亡之先行因素而已；
      易言之，本件被保險人鍾庚申生前罹患的心臟冠狀動脈、二尖瓣均係「中度至
      重度」之病變程度，而心臟又係人體具有中樞地位之器官，應可信被保險人鍾
      庚申之心臟病變為死亡之直接原因，尚無證據足資認定其與他人發生之肢體衝
      突所受傷害直接導致死亡，即鍾庚申與他人之肢體衝突與其死亡間並無相當因
      果關係存在。
(四)、台灣台南地方法院檢察署檢察官九十二年偵續二字一號起訴書雖以：訴外人蘇
      志楊與楊森華於八十九年八月二十日下午一時許，共同毆打被保險人鍾庚申，
      致其頭皮左顳頂部挫傷兩處三x二公分，附近瘀腫八x六公分，頭皮下於左頂部
      局部出血二x二公分，及二‧五x○‧八公分、左側胸部挫傷七x ○‧三公分、
      左前臂外側挫傷五處○‧二公分、左手腕小指側瘀血二x 一‧五公分、左膝蓋
      下方挫傷三x二公分及一‧二x○‧八公分。吳阿香聽聞打架聲後，阻止之，鍾
      庚申搶取楊森華所持之破維士比玻璃瓶，丟之於地，楊森華將鍾庚申扭打倒於
      地後，以手拉勒鍾庚申之衣領，鍾庚申因有心臟冠狀動脈中度至重度鈣化性動
      脈硬化病變、心臟陳舊性心肌梗塞及心臟二尖瓣中度至重度瓣膜病變之舊疾，
      頸部被勒緊後，呼吸較困難，氧氣不足、臉部發黑（鬱血），楊森華徵得蘇志
      揚之同意而放手，鍾庚申起身走入伊屋內時，遂因左顳部之挫傷及缺氧造成腦
      呈廣泛中度至重度充血與水腫，兩側大腦海馬溝迴及兩側小腦扁桃體均有輕度
      腦疝，肺呈深紫色，中度至重度之充血與水腫，於八十九年二月二十日下午二
      時許，緊急送至麻豆鎮新樓醫院時因心因性猝死等情，認定蘇志楊等二人之傷
      害行為與鍾庚申之死亡間有相當因果關係。（參諸本院卷附台南地方法院檢察
      署檢察官起訴書）。惟查，蘇志揚及鍾庚申分別租居於台南縣善化鎮○○街四
      八巷二號三合院之不同房舍，蘇志揚與其同居人吳阿花於八十九年二月十九日
      晚上九時三十分許，在其房間內喝酒，至翌日凌晨五時許，鍾庚申因不滿蘇志
      揚於前一日晚上調侃伊一個男人不應讓其女人在外上班等語，至蘇志揚之住處
      踢破紗門，與蘇志揚發生口角，經報警處理後，返回伊住屋。至同年月二十日
      上午八時許，揚森華至蘇志揚之住屋，與蘇志揚、吳阿花喝酒，席間蘇志揚向
      楊森華埋怨稍早被鍾庚申踢壞紗門及鍾庚申欠伊新台幣三萬元之事，蘇志揚與
      楊森華乃於同日下午一時多，分持小鋤頭及破維士比玻璃瓶之上半截，相偕至
      鍾庚申住處，找鍾庚申理論，而與鍾庚申發生衝突，與鍾庚申扭打，迭據目擊
      證人吳阿花於警訊中及檢察官偵訊中證述屬實，足認鍾庚申之被傷害，並非突
      發性之意外事故，且非不可料或不可抗力之事故，鍾庚申傷害之發生實有挑寡
      之故意行為，並且有相互扭打互毆之情事，難謂屬於意外突發之事故。
八、綜上所述，本件被保險人鍾庚申並非因意外事故死亡，尚非屬本件保險契約承保
    之保險事故發生，被上訴人自不負給付保險金之責任。從而，上訴人基於保險契
    約請求被上訴人給付保險金二百五十萬元及自九十年六月三十日起至清償日止按
    週年利率百分之十計算之利息，為無理由，不應准許。其假執行之聲請亦失所附
    麗，應併予駁回。原審為上訴人敗訴之判決，及駁回其假執行之聲請，並無不合
    。上訴意旨指摘原判決不當，求予廢棄改判，為無理由，應予駁回。
九、本件事證已臻明確，兩造其餘攻擊、防禦方法核與判決結果不生影響，爰不一一
    論述，併此敘明。
十、據上論結，本件上訴為無理由，依法判決如主文。
中　　　華　　　民　　　國　　九十三　　年　　　十　　　月　　二十七　　日
                              民事第十四庭
                                  審判長法　官　張　宗　權
                                        法　官　陳  忠  行
                                        法　官　陳　永　昌
正本係照原本作成。
如不服本判決，應於收受送達後二十日內向本院提出上訴書狀，其未表明上訴理由者
，應於提出上訴後二十日內向本院補提理由書狀（均須按他造當事人之人數附繕本）
上訴時應提出委任律師或具有律師資格之人之委任狀；委任有律師資格者，另應附具
律師資格證書及釋明委任人與受任人有民事訴訟法第四百六十六條之一第一項但書或
第二項（詳附註）所定關係之釋明文書影本。
中　　　華　　　民　　　國　　九十三　　年　　　十　　　月　　二十七　　日
　　　　　　　　　　　　　　　　　　　　書記官　劉  美  垣
附註：
民事訴訟法第四百六十六條之一（第一項、第二項）：
對於第二審判決上訴，上訴人應委任律師為訴訟代理人。但上訴人或其他法定代理人
具有律師資格者，不在此限。
上訴人之配偶、三親等內之血親、二親等內之姻親，或上訴人為法人、中央或地方機
關時，其所屬專任人員具有律師資格並經法院認為適當者，亦得為第三審訴訟代理人
。
